臺中高等行政法院判決　　　　　　　　　　　　　　　　九十三年度訴字第五二號
　　　　　　　　　　　　　　　.
　　原　　　告　甲○○
　　被　　　告　臺中縣政府
　　代　表　人　乙○○
　　訴訟代理人　丙○○
　　　　　　　　丁○○
右當事人間因建築法事件，原告不服內政部中華民國九十二年十二月十八日台內訴字
第○九二○○○七五三○號訴願決定，提起行政訴訟。本院判決如左︰
　　主  文
原告之訴駁回。
訴訟費用由原告負擔。
　　事  實
一、事實概要：原告於臺中縣豐原市○○街一七三號二樓建築物經營補習班，經被告
    聯合稽查小組於民國（下同）九十二年五月十三日查獲原告未委託中央主管建築
    機關認可之專業機構或人員，於九十一年七月一日起至九十一年十二月三十一日
    前，辦理九十一年度建築物公共安全檢查簽證及申報，乃當場告知應於九十二年
    六月十四日以前補辦手續，惟原告逾期仍未補辦，被告認原告違反建築法第七十
    七條第三項規定，乃依同法第九十一條第一項第四款，以九十二年八月八日府工
    使字第○九二○二○八三三一號函檢送同文號處分書處原告（建築物使用人）新
    臺幣（下同）六萬元罰鍰，並限於九十二年九月十日前補辦手續。原告不服，以
    其於九十二年五月十四日即已搬離該處，並於五月二十日函知教育局將於近期內
    停止使用，九十二年七月三日被告所屬有關單位再度稽查時，亦認定業已歇業，
    該處為空屋，並無教學設備，卻仍收到被告裁處罰鍰之處分書等由，向內政部提
    起訴願，亦遭駁回，遂提起本件行政訴訟。
二、兩造聲明：
    (一)原告聲明求為判決：撤銷原處分及訴願決定。
　　(二)被告聲明求為判決：
      1.原告之訴駁回。
      2.訴訟費用由原告負擔。
三、兩造之陳述及爭點：
    (一)原告部分：
      1.按被告九十二年八月八日府工使字第○九二○二○八三三一號行政處分書認
        定被告於九十二年五月十三日稽查時，坐落臺中縣豐原市○○街一七三號二
        樓建箏物供補習班使用（編號﹕七○九六），而該建築物未依建築物公共安
        全檢查簽證及申報辦法，於規定申報期間內申報備查完成，達反建築法第七
        十七條第三項規定，而處原告六萬元罰鍰，且申報辦理事項應於九十二年九
        月十日前申報完成，屆期仍未補辦手續而繼續使用者，得連續處罰，並限期
        停止其使用，必要時，並停止供水供電、封閉或命其於期限內自行拆除，恢
        復原狀或強制拆除等情，有該行政處分書可稽。惟查：原告原先所居住坐落
        臺中縣豐原市○○街一七三號二樓係屬公寓大樓，而該建築物之公共安全設
        備，每年皆經政府主管單位檢查，其建築物之構造與消防設備及逃生設備均
        完善，而符合建築法第七十七條第一、二項之規定。次查原告居住於臺中縣
        豐原市○○街一七三號二樓房屋，並未經營補習班或家教班，雖原告之叔叔
        及其朋友，如欲外出，而小孩乏人照顧時，暫時將小孩送至原告住處託原告
        照料，縱原告於照料小孩期間，曾督促其學校功課，惟其並非開設補習班，
        因此被告教育局、消防局、工務局、警察局於九十二年五月十三日派員會同
        至原告住處竟以該住處供為補習班使用為由，逕行稽查，殊屬冤枉，且與事
        實不符。
      2.因原告並未經營補習班或家教班，因此被誤會為原告在前開住處經營補習班
        後，原告深覺天大之冤枉，乃於翌日（九十二年五月十四日）即搬離該住處
        ，並於九十二年五月二十日向被告申請查驗，嗣被告於九十二年五月二十一
        日以府教社字第○九二○一三四四六八號函復原告略以「台端來函說明前於
        豐原市○○街一七三號二樓所開設之未立案補習班，現已停止使用乙案，本
        府於近日內將前往複驗，如確已無違規使用，將解除列管予以銷案」有該函
        可稽。茲查被告教育局嗣後於九十二年七月三日派員前往複驗結果，原告確
        已搬離該房屋，且該房屋亦未經營補習班，有被告教育局簽給被告工務局之
        簽單可證，惟被告未予詳查，不但未依前函所載將本件解除列管予以銷案，
        而且於九十二年八月八日府工使字第○九二○二○八三三一號行政處分主文
        仍記載「(一)處新臺幣六萬元整罰鍰；(二)申報辦理事項應於九十二年九月十日
        前申報備查完成；(三)屆期仍未補辦手續而繼續使用者，得連續處罰並限期停
        止其使用，必要時，並停止供水、供電、封閉或命其於期限內自行拆除恢復
        原狀或強制拆除」，顯屬矛盾，而且喪失政府之承諾及威信。
      3.雖原告對於被告之不當處分，曾向內政部提起訴願，惟內政部訴願審議委員
        會亦未詳查前情，竟認被告之行政處分並無不合，而駁回原告之訴願，顯難
        令人心服。
    (二)被告部分：
      1.按建築法第七十七條第三項規定：「供公眾使用之建築物，應由建築物所有
        權人、使用人定期委託中央主管建築機關認可之專業機構或人員檢查簽證，
        其檢查簽證結果應向當地主管建築機關申報。....。」，又依同法第九十一
        條第一項規定，違反第七十七條第三項規定者，處建築物所有權人、使用人
        新臺幣六萬元以上三十萬元以下罰鍰，並限期改善或補辦手續，屆期仍未改
        善或補辦手續而繼續使用者得連續處罰，並限期停止其使用。必要時並停止
        供水、供電或封閉、強制拆除。
      2.次按建築物公共安全檢查簽證及申報辦法第八條第二項規定：「建築物公共
        安全檢查申報人應接獲通知改善之三十日內，依通知改善事項改善完竣送請
        複審，逾期未送審或複審仍不合規定者，主管機關應依本法第九十一條規定
        處理。」
      3.本案有關原告甲○○，地址：臺中縣豐原市○○街一七三號二樓是否營業性
        質為「補習班」乙案，依據九十二年五月十三日臺中縣私立短期補習班公共
        安全檢查紀錄表紀錄內容，該址確實設有教室，並有十名學生在上課，且有
        收費情事，綜上，該班已涉有「補習班」之性質營業行為（檢附稽查紀錄表
        、現場佐證照片影本供參）。
      4.依據臺中縣短期補習班設立及管理規則第二條規定：「短期補習班以補充國
        民生活知識，傳授實用技藝，提高教育程度：：：補習班係指對外公開招生
        、收費、授課之短期補習教育機構。」，另依據補習及進修教育法第十二條
        規定：「補習及進修教育，除以一般方式施教外，得以函授、廣播、電視、
        電腦網路等教學方式辦理。」
      5.被告治安會報統一聯合稽查小組於九十二年五月十三日前往甲○○供補習班
        使用之臺中縣豐原市○○街一七三號二樓建築物現場稽查，經被告所屬目的
        事業主管單位（被告所屬之教育局）檢查人員，依前開臺中縣短期補習班設
        立及管理規則與補習及進修教育法認定，並於被告所屬私立短期補習班公共
        安全檢查紀錄內容，該址確實設有教室、電腦之教學設備，並有十名學生在
        上課，該班確實設有教室，並有十名學生在上課，已涉有「補習班」性質之
        營業行為。實際營業樓層為二樓，實際營業用途為「補習班」；被告所屬工
        務局檢查人員並告知使用（現場代表人）人員甲○○君：「請於九十二年六
        月十四日前完成建築物公共安全檢查申報手續」。
      6.綜上所述，本案建築物公共安全聯合檢查紀錄表載明：被告所屬目的事業主
        管單位已認定為Ｄ５類組補習班業，依「建築物公共安全檢查簽證及申報辦
        法」規定：Ｄ５類組補習班業，自八十六年七月一日起應自行於每年七月一
        日至十二月三十一日之期間向被告申報建築物公共安全檢查簽證及申報，經
        被告於九十二年五月十三日派員至現場稽查並告知該原告人員須於九十二年
        六月十四日前辦理完成建築物公共安全申報，惟原告已逾通知期限卻仍未完
        成申報，且至被告九十二年八月八日行政處分時亦仍未辦理申報，原告違反
        建築法第七十七條第三項規定之事實明確，被告以九十二年八月八日府工使
        字第○九二○二○八三三一號函所為處分係依法有據；且本案亦經內政部九
        十二年十一月十八日台內訴字第０九二０００七五三０號訴願決定書決定訴
        願駁回在案。
      7.據上所陳，本件被告係依法執行職務，並無不法情事。所為處分亦無不當，
        本件原告仍執陳詞提起本訴，難謂有理由，請判決准如答辯之聲明。
　　理  由
一、按「供公眾使用之建築物，應由建築物所有權人、使用人定期委託中央主管建築
    機關認可之專業機構或人員檢查簽證，其檢查簽證結果應向當地主管建築機關申
    報。非供公眾使用之建築物，經內政部認有必要時亦同。：：：第三項之檢查簽
    證事項、檢查期間、申報方式及施行日期，由內政部定之。」、「有左列情形之
    一者，處建築物所有權人、使用人、機械遊樂設施之經營者新臺幣六萬元以上三
    十萬元以下罰鍰，並限期改善或補辦手續，屆期仍未改善或補辨手續而繼續使用
    者，得連續處罰，並限期停止其使用。必要時，並停止供水供電、封閉或命其於
    期限內自行拆除，恢復原狀或強制拆除﹕﹕﹕四、未依第七十七條第三項、第四
    項規定辦理建築物公共安全檢查簽證或申報者。」分別為九十二年六月五日修正
    公布之建築法第七十七條第三項、第五項及第九十一條第一項第四款所明定。又
    依建築物公共安全檢查簽證及申報辦法第四條附表二，Ｄ類５組建築物公共安全
    檢查申報頻率為每一年一次，申報期間為七月一日起至十二月三十一日止，施行
    日期自八十六年七月一日起。
二、本件原告於臺中縣豐原市○○街一七三號二樓建築物經營補習班（Ｄ類５組），
    經被告聯合稽查小組於九十二年五月十三日查獲原告未委託中央主管建築機關認
    可之專業機構或人員，於九十一年七月一日起至九十一年十二月三十一日前，辦
    理九十一年度建築物公共安全檢查簽證及申報，乃當場告知請於九十二年六月十
    四日以前補辦手續，惟原告逾期仍未補辦，被告認原告業已違反建築法第七十七
    條第三項規定，乃依同法第九十一條第一項第四款，以九十二年八月八日府工使
    字第○九二○二○八三三一號函檢送同文號處分書處原告（建築物使用人）六萬
    元罰鍰，並限於九十二年九月十日前補辦手續等情，有被告建築物公共安全聯合
    檢查紀錄表、行政處分書附訴願卷可稽，揆諸首揭規定，原處分並無違誤。
三、原告起訴主張：原告原先所居住坐落臺中縣豐原市○○街一七三號二樓係屬公寓
    大樓，該建築物之公共安全設備，每年皆經政府主管單位檢查，其建築物之構造
    與消防設備及逃生設備均完善，而符合建築法第七十七條第一、二項之規定。原
    告雖居住於臺中縣豐原市○○街一七三號二樓房屋，然未經營補習班或家教班，
    雖原告之叔叔及其朋友，如欲外出，而小孩乏人照顧時，暫時將小孩送至原告住
    處託原告照料，縱原告於照料小孩期間，曾督促其學校功課，惟原告並非開設補
    習班，被告之教育局、消防局、工務局、警察局於九十二年五月十三日派員會同
    至原告住處竟以該住處供為補習班使用為由，逕行稽查，殊屬冤枉，且與事實不
    符。原告並未經營補習班或家教班，因此被誤會為原告在前開住處經營補習班後
    ，原告深覺天大之冤枉，乃於翌日（九十二年五月十四日）即搬離該住處，並於
    九十二年五月二十日向被告申請查驗，被告於九十二年五月二十一日以府教社字
    第○九二○一三四四六八號函復原告略以「台端來函說明前於豐原市○○街一七
    三號二樓所開設之未立案補習班，現已停止使用乙案，本府於近日內將前往複驗
    ，如確已無違規使用，將解除列管予以銷案」，被告教育局人員嗣後於九十二年
    七月三日派員前往複驗結果，原告確已搬離該房屋，且該房屋亦未經營補習班，
    有被告教育局簽給被告工務局之簽單可證，惟被告未予詳查，不但未依前函所載
    將本件解除列管予以銷案，且於九十二年八月八日府工使字第○九二○二○八三
    三一號行政處分仍處「原告六萬元罰鍰，申報辦理事項應於九十二年九月十日前
    申報備查完成；屆期仍未補辦手續而繼續使用者，得連續處罰並限期停止其使用
    ，必要時，並停止供水、供電、封閉或命其於期限內自行拆除恢復原狀或強制拆
    除」，顯屬矛盾，而且喪失政府之承諾及威信云云，然查：
    (一)被告治安會報統一聯合稽查小組於九十二年五月十三日前往甲○○供補習班使
      用之臺中縣豐原市○○街一七三號二樓建築物現場稽查，經被告所屬目的事業
      主管單位（被告所屬之教育局）檢查人員，依前開臺中縣短期補習班設立及管
      理規則與補習及進修教育法認定，並於被告所屬私立短期補習班公共安全檢查
      紀錄內容，該址確實設有教室、電腦之教學設備，並有十名學生在上課，該班
      確實設有教室，並有十名學生在上課，已涉有「補習班」性質之營業行為，實
      際營業樓層為二樓，實際營業用途為「補習班」，並以該班未經核准立案擅自
      公開招生、收費授課，違反規定，應即停止營業，此有台中縣私立短期補習班
      公共安全紀錄表、照片三張附於本院卷可稽（見本院卷第三十六頁至第三十八
      頁），而原告所申請傳訊之證人邱紹旭，於本院做證時亦供證：「一小時五十
      元，錢還沒有跟原告算」（見本院卷第五十三頁準備程序筆錄），足見原告有
      為課業輔導之行為，課業輔導亦為補習班業務，被告主張其未經營補習班，並
      非可採。
    (二)且本件原告於臺中縣豐原市○○街一七三號二樓建築物經營補習班（Ｄ類５組
      ），經被告聯合稽查小組於九十二年五月十三日查獲原告未委託中央主管建築
      機關認可之專業機構或人員，於九十一年七月一日起至九十一年十二月三十一
      日前，辦理九十一年度建築物公共安全檢查簽證及申報，乃當場告知請於九十
      二年六月十四日以前補辦手續，此亦有台中縣政府建築物公共安全聯合檢查紀
      錄表附於本院卷可參（見本院卷第三十九頁），原告逾期仍未補辦，被告認原
      告業已違反建築法第七十七條第三項規定，乃依同法第九十一條第一項第四款
      ，以九十二年八月八日府工使字第○九二○二○八三三一號行政處分書處原告
      （建築物使用人）六萬元罰鍰，並限於九十二年九月十日前補辦手續等情，亦
      有被告建築物公共安全聯合檢查紀錄表、行政處分書附訴願卷可稽，揆諸首揭
      規定，原處分並無違誤。原告雖主張原告原先所居住坐落臺中縣豐原市○○街
      一七三號二樓係屬公寓大樓，該建築物之公共安全設備，每年皆經政府主管單
      位檢查，其建築物之構造與消防設備及逃生設備均完善，而符合建築法第七十
      七條第一、二項之規定，惟此為一般建築物之消防及逃生設備之安全規定，原
      告所經營為補習班，所要求須符合該有關公共安全規定，故應為公共安全檢查
      簽證及申報，上開主張亦非可採。
    (三)另原告指稱業於九十二年五月十四日搬離該處，並已歇業乙節，縱屬事實，亦
      僅能免除九十二年度建築物之公共安全檢查簽證及申報，惟仍應辦理九十一年
      度建築物公共安全檢查簽證及申報，被告僅向被告教育局申報未再經營已搬離
      ，而未依規定向主管機關申報及辦理九十一年度建築物公共安全檢查簽證，該
      違規事實，自難免責，原告所主張尚非可採。
四、綜上所述，原告主張均非可採，本件原處分並無違誤，訴願決定予以維持，亦無
    不合，原告訴請撤銷為無理由，應予駁回。
據上論結，本件原告之訴為無理由，依行政訴訟法第一百九十五條第一項後段、第九
十八條第三項前段，判決如主文。
中　　華　　民　　國　　九十三　　　年　　　六　　　　月　　　二十四　　日
                 臺 中 高 等 行 政 法 院   第 三 庭
                                審 判 長 法  官　王　茂　修
                                         法  官　許　金　釵
                                         法  官　莊　金　昌
右正本證明與原本無異。
如不服本判決，應於判決送達後二十日內向本院提出上訴書狀，其未表明上訴理由者
，應於提起上訴後二十日內向本院提出上訴理由書（須依對造人數附具繕本）；如於
本判決宣示或公告後送達前提起上訴者，應於判決送達後二十日內補提上訴理由書（
須附繕本）。未表明上訴理由者，逕以裁定駁回。
提起上訴應預繳送達用雙掛號郵票三九○元（三十四元及五元郵票各十份)。
中　　華　　民　　國　　九十三　　　年　　　六　　　　月　　　二十四　　日
　　　　　　　　　　　　　　　　　　　　法院書記官　林宜萱
